最　高　行　政　法　院　判　決
　　　　　　　　　　　　　94年度判字第01395號
上　訴　人　丁○○
　　　　　　林和鴻（原名丙○○）
　　　　　　辛○○
　　　　　　戊○○○
　　　　　　甲○○○
　　　　　　庚○○○
　　　　　　乙○○
被 上訴 人　財政部臺灣省北區國稅局
代　表　人　己○○
　　　　　　　　　　　 （送達代收人　楊玉秀
上列當事人間因遺產稅事件，上訴人對於中華民國92年10月2日
臺北高等行政法院91年度訴字第3378號判決，提起上訴，本院判
決如下：
    主  文
上訴駁回。
上訴審訴訟費用由上訴人負擔。
    理  由
壹、本件上訴人主張：依遺產及贈與稅法施行細則第22條第2項
    規定，納稅通知書應送達於出面申報之人，如對出面申報人
    無法送達時，才得以送達於其他納稅義務人。查本件被繼承
    人林明照於民國（下同）84年12月26日死亡，係由繼承人丙
    ○○，於84年12月23日出面申報遺產稅，惟被上訴人核發之
    被繼承人林明照遺產稅繳款書、違章案件罰鍰繳款書，卻於
    88年1月15日送達另一繼承人乙○○，其送達顯然違法。且
    被上訴人並未先就原核定被上訴人所屬三重稽徵所之送達程
    序加以審查是否合法，即為復查決定已有未合，復查決定又
    未能依遺產及贈與稅法施行細則第22條第2項規定，證明原
    核定是否無法送達丙○○，逕認送達乙○○收受為合法，對
    丙○○而言，無異剝奪其行政救濟之權利。再者，遺產稅之
    課徵，係以被繼承人死亡為條件，與公同共有以財產權之存
    在為條件所課徵之財產稅，在觀念上及課徵程序上均迥不相
    同，故稅捐稽徵法第19條第3項規定，應係與同法第12條後
    段相配合，為針對公同共有財產稅之課徵，所為之規定，與
    遺產稅之課徵無關。且遺產及贈與稅法施行細則既有規定繳
    款書送達之程序，自應優先適用。財政部72年11月23日臺財
    稅第38330號函釋認為本案繳款書已合法送達，顯然違背遺
    產及贈與稅法施行細則第22條第2項規定，應無適用之餘地
    。原判決對於遺產及贈與稅法施行細則第22條第2項規定，
    並未說明不予優先適用之理由，逕行引用法律位階較低且具
    爭議性的財政部函釋，認為遺產稅繳款書僅對其中1人送達
    為合法送達，其判決顯然違背法令。又本件為遺產稅案件，
    乃判決理由後半段內容均為有關贈與稅之述，與本案無關
    ，原判決理由亦有違誤。次查，如前所述，本件被繼承人係
    於84年3月26日過世，上訴人丙○○於84年12月23日出面申
    報遺產稅，然在核定發單前，繼承人之一林翁春綢（即上訴
    人之母親）又於87年2月19日過世，上訴人因其父遺產稅尚
    未核定，故於87年8月17日向被上訴人所屬三重稽徵所申請
    延期申報被繼承人林翁春綢之遺產稅，並獲該所87年8月19
    日北區國稅三重資第87090549號函准予展延至87年11月19日
    申報。於此顯然被上訴人應已得知繼承人林翁春綢業已死亡
    ，惟被上訴人所發被繼承人林明照遺產稅繳款書仍將已死亡
    之「林翁春綢」列為納稅義務人，其課稅主體明顯錯誤。而
    依司法院釋字第217號解釋意旨，課稅主體有誤，其繳款書
    本應作廢重行核課發單，重行送達，此攸關稽徵機關稽徵程
    序之適法性，被上訴人並未就程序部分先行補正瑕疵，而以
    復查程序辦理顯已違背租稅法律主義，原判決未審酌稽徵程
    序之優先適法性，其判決顯有違法。另按漏報遺產稅，其受
    處分對象，應為全體繼承人，此可從遺產及贈與稅法第6條
    、第23條、第44條及第45條可資佐證，前揭稅捐稽徵法第16
    條及司法院釋字第217號解釋亦足供參照。是稽徵機關所作
    之納稅通知書上之受處分人應全部載明，始為適法，否則其
    處分對象之違章主體即有違誤。財政部74年9月13日臺財稅
    第21987號函，業指明有多數納稅義務人的情況下，必須在
    稅單上全部載明，其送達效力才合法。查本件被繼承人林明
    照遺產繼承人共有8人，扣除繼承人之一林翁春綢於裁罰前
    死亡，繼承人仍有7人，詳如上訴狀所列上訴人姓名。原核
    定僅以丙○○1人為受處分人，此有被上訴人所開違章案件
    罰鍰繳款書可資佐證，其違章主體顯然錯誤。依法被上訴人
    受理復查初審過濾，即應就原核定課稅主體等之各項稽徵程
    序法定要件先予審查，其程序符合，始再就實體爭議進行審
    理。若原核定顯不合法，即應退回原核定機關，重新填發罰
    鍰繳款書、另訂限繳日期，重行送達，始為適法。然被上訴
    人卻於復查決定自行增列受處分人為7人，有違程序正義及
    行政救濟不利益禁止原則。原判決未予審酌被上訴人上開違
    誤行為，僅以原處分所踐行程序並無不法，認為上訴人之主
    張有誤解而予駁回，其判決不備理由明顯違背法令，應予撤
    銷。退步言之，原處分違章繳款書既然僅書名違章人丙○○
    1人，按理僅丙○○1人始得提起行政救濟，為何乙○○非上
    開罰鍰繳款書所列之受處分人，其據以申請復查，被上訴人
    未予審理是否適格而逕予受理，其受理復查顯有違誤不當，
    爰請求廢棄原判決。
貳、被上訴人未提出上訴之答辯狀。
參、原審斟酌全辯論意旨及調查證據之結果，以：按「繼承人有
    數人時，在分割遺產前，各繼承人對於遺產全部為公同共有
    。」、「共有財產．．．其為公同共有時，以全體共有人為
    納稅義務人」、「繳納通知書，應載明義務人之姓名．．．
    等項，由稅捐稽徵機關填發。」為民法第1151條及稅捐稽徵
    法第12條及第16條所明定。又「財產稅於查定送單、催徵、
    清理欠稅或移送法院執行時，發現納稅義務人已死亡，而繼
    承人未辦理繼承登記，准予將納稅義務人變更為民法第1138
    條所定順序之繼承人，擇其戶籍設於管內者，重新向其發單
    課徵，並於稅單上註明○○○之繼承人。」、「遺產稅繳款
    通知書上載有多數納稅義務人者，如對其中之1人為送達，
    依照民法第1151條及稅捐稽徵法第19條第3項規定，其送達
    之效力及於全體；倘納稅義務人逾越法定期限仍未繳納者，
    即應移送法院強制執行，無須再向其他繼承人一一分別催繳
    取證。」，財政部66年7月30日臺財稅字第35010號函及72年
    11月23日臺財稅第38330號函釋可參，查該2函釋係因繼承人
    尚未辦理繼承登記，並為避免稅單記載錯誤及逾核課期間，
    而為稽徵實務上所需要，經核與稅法相關規定無違，應予適
    用。足認遺產稅繳款書自可僅對其中1人送達，即應認為課
    徵處分之效力，及於全體納稅義務人；是以本件繳款書，自
    屬合法送達。次按「被繼承人死亡前3年內贈與下列個人之
    財產應於被繼承人死亡時，視為被繼承人之遺產，併入其遺
    產總額，依本法規定徵稅：一、被繼承人之配偶。二、被繼
    承人依民法第1138條及第1140條規定之各順序繼承人。三、
    前款各順序繼承人之配偶。」、「納稅義務人對依本法規定
    ，應申報之遺產或贈與財產，已依本法規定申報而有漏報或
    短報情事者，應按所漏稅額處以1倍至2倍之罰鍰。」分別為
    行為時遺產及贈與稅法第15條、第45條所明定。查被繼承人
    林明照於84年3月26日死亡，上訴人乙○○於被繼承人過世
    前之84年1月11日與被繼承人林明照訂定土地買賣契約，訂
    約後乙○○先行給付新臺幣（下同）3,000萬元，續於84年2
    月6日委託律師通知被繼承人於文到7日內與當事人乙○○履
    約，84年3月22日被繼承人過世前4日，再次委託律師通知被
    繼承人「依法解除契約」，並提起訴訟請求給付違約金，經
    臺灣板橋地方法院民事84年度重訴字第250號判決上訴人之
    訴及假執行之聲請均駁回，有該判決書影本1份在卷可考。
    另每天由林明照帳戶所提領之總金額，案外第三人許丁壬（
    繼承人乙○○配偶之弟）之帳戶當日即有與林明照帳戶所提
    領之總金額相同之存款，許丁壬於84年2月15日提領現金2,7
    00萬元之當日，繼承人乙○○之配偶林李昔琴即有3筆定期
    存款各500萬元，合計1,500萬元，繼承人乙○○存款增加60
    0萬元，有臺北區中小企業銀行三重分行支票存款送款單、
    取款憑條、存款憑條及支票等影本在卷可按；而關於資金流
    向，上訴人乙○○雖於訴願中補提供資料，主張其資金來源
    為出售房地產收取之價款，惟並無明確之轉匯紀錄，且收取
    出售房地產收取價款之日期與定存日期並不相當，所主張自
    不足採。綜上，被上訴人認林李昔琴現金1,500萬元、乙○
    ○現金600萬元，屬死亡前3年內贈與之財產，應於被繼承人
    死亡時，視為被繼承人之遺產，併入遺產總額，原處分自屬
    依法有據。次查「稽徵機關核定稅額通知書之記載或計算有
    錯誤時，依所得稅法第78條（註：現行稅捐稽徵法第28條）
    第2項之規定，固得據納稅義務人之申請，予以更正。但稽
    徵機關調查核定之應納稅額，納稅義務人如有不服而申請復
    查，則稽徵機關即應依同法第79條（註：現行稅捐稽徵法第
    35條）第3項規定之程序，為之復查決定，不能依前開條項
    而予更正，二者情形各別，其應適用之法定程序，自不容有
    所假借。」前行政法院50年判字第45號著有判例；本件被上
    訴人依復查程序辦理應無違誤，況且上訴人於88年7月22日
    補送「復查補充理由書」亦加佐證其為復查之意，可見其原
    意即為不服申請復查而非僅申請更正，全案依復查程序辦理
    並無違誤。而繼承人之一林翁春綢於林明照遺產稅繳款書等
    尚未發單前87年2月19日死亡，被上訴人未予查覺，填發林
    明照遺產稅繳款書及處分書時，將納稅義務人及受處分人均
    詳細填列丙○○等8人，違章案件罰鍰繳款書受處分填列代
    表人丙○○。本件納稅義務人及受處分人經刪除林翁春綢後
    其他繼承人未變更，納稅義務人及受處分人為丁○○、林和
    鴻、乙○○、戊○○○、甲○○○、辛○○、庚○○○等7
    人。全案已依復查程序辦理，納稅義務人90年4月10日補充
    復查理由書提出之主張並無影響納稅義務人權益，復查決定
    後之稅款及罰鍰部分於發單補徵將更名以丁○○、林和鴻、
    乙○○、戊○○○、甲○○○、辛○○、庚○○○等7人為
    納稅義務人等由，駁回其復查之申請，原處分所踐行程序，
    自無不法。綜上所述，本件上訴人於84年12月23日辨理遺產
    稅申報，漏報被繼承人死亡前3年內贈與現金52,400,000元
    ，經被上訴人核定遺產總額176,922,300元、遺產淨額108,2
    58,102元、應納稅額24,999,701元、漏報遺產稅7,604,880
    元，並按所漏稅額7, 604,880元處以1倍之罰鍰7,604,880元
    。嗣復查結果，以增列扣除公共設施保留地免稅額666,666
    元後，原短漏報遺產稅額更改為7,271,547元變更核定罰鍰
    金額為7,271,547元，並將納稅義務人林翁春綢部分刪除，
    重新發單，經核並無不合，訴願決定予以維持，亦無違誤，
    乃判決駁回上訴人在原審之訴。
肆、本院查：（一）、按「繼承人有數人時，在分割遺產前，各
    繼承人對於遺產全部為公同共有。」、「共有財產．．．其
    為公同共有時，以全體共有人為納稅義務人」、「繳納通知
    書，應載明義務人之姓名．．．等項，由稅捐稽徵機關填發
    。」及「納稅義務人對依本法規定，應申報之遺產或贈與財
    產，已依本法規定申報而有漏報或短報情事者，應按所漏稅
    額處以1倍至2倍之罰鍰。」為民法第1151條及稅捐稽徵法第
    12條、第16條及行為時遺產及贈與稅法第45條所明定。本件
    上訴人之父林明照於84年3月26日死亡，上訴人等人申請核
    准延期，於84年12月23日辦理遺產稅申報，漏未申報被繼承
    人死亡前3年內贈與現金52,400,000元，案經被上訴人核定
    遺產總額176,922,300元、遺產淨額108,258,102元、應納稅
    額24,999,701元、漏報遺產稅7,604,880元，並按所漏稅額
    7,604,880元處以1倍之罰鍰7,604,880元。上訴人乙○○不
    服，就死亡前贈與、公共設施保留地及罰鍰等項，申經復查
    結果，准予增列扣除公共設施保留地免稅額666, 666元。上
    訴人乙○○仍不服，就未獲變更部分，提起訴願，遭決定駁
    回，上訴人乙○○猶不甘服，與其餘上訴人一併提起本件行
    政訴訟。原判決關於上訴人等漏未申報被繼承人死亡前3年
    內贈與上訴人林李昔琴、乙○○之事實，本件核課程序關於
    遺產稅繳款書誤列已死亡之林翁春綢部分，上訴人乙○○申
    請復查，以復查程序辦理，已予以更正重新發單，對於其他
    納稅義務人並無核課納稅主體錯誤之情形等事項均已論述。
    （二）、按稅捐稽徵法第19條第3項規定：「為稽徵稅捐所
    發之各種文書，．．．。對公同共有人中之1人為送達者，
    其效力及於全體。」、民法第1151條規定：「繼承人有數人
    時，在分割遺產前，各繼承人對於遺產全部為公同共有。」
    遺產稅者，以被繼承人死亡為條件，其課稅標的為遺產，而
    繼承發生後，數繼承人對於遺產全部為公同共有，以全體繼
    承人（即全體公同共有人）為遺產稅之納稅義務人，有稅捐
    稽徵法第19條第3項規定之適用。本件遺產稅繳款書及罰鍰
    繳款書均已送達予上訴人乙○○，依稅捐稽徵法第19條規定
    ，效力及於全體，其遺產稅繳款書雖誤列已死亡之林翁春綢
    部分，僅此部分不生效力，尚不得謂對其於繼承人不生效力
    ，另罰鍰繳款書雖只列林和鴻（原名丙○○）而漏列上訴人
    乙○○、丁○○、辛○○、戊○○○、甲○○○、庚○○○
    ，而罰鍰處分書列上訴人乙○○、丁○○、辛○○、戊○○
    ○、甲○○○、庚○○○，林和鴻（原名丙○○）外，亦誤
    列已死亡之林翁春綢部分，有該處分附於原處分卷可按，上
    訴人乙○○於申請復查程序中併主張罰鍰繳款書，受處分人
    只列丙○○1人顯然有誤，足證該罰鍰繳款書係漏載其他繼
    承人（即上訴人乙○○、丁○○、辛○○、戊○○○、甲○
    ○○、庚○○○），被上訴人乃於復查決定明復查決定後
    之稅款及罰鍰部分之發單補徵將更正以上訴人丁○○、丙○
    ○、乙○○、辛○○、戊○○○、甲○○○、庚○○○等7
    人為納稅義務人，訴願人乙○○，復查決定收件人欄蓋有乙
    ○○及丙○○之印章，更正後之遺產稅繳款書及罰鍰繳款書
    收件人或納稅義務人蓋章欄均蓋有乙○○及丙○○之印章，
    有各該繳款書及送達回執等影本附於原處分卷可按，則誠難
    謂本件遺產稅之課徵處分及罰鍰裁罰處分對於上訴人不生效
    力，亦不得謂上訴人不得申請復查及提起訴願。是原判決認
    本件上訴人於84年12月23日辦理遺產稅申報，漏報被繼承人
    死亡前3年內贈與現金52,400,000元，經被上訴人核定遺產
    總額176,922,300元、遺產淨額108,258,102元、應納稅額24
    ,999,701元、漏報遺產稅7,604,880元，並按所漏稅額7,604
    ,880元處以1倍之罰鍰7,604,880元。嗣復查結果，以增列扣
    除公共設施保留地免稅額666,666元後，原短漏報遺產稅額
    更改為7,271,547元變更核定罰鍰金額為7,271,547元，並將
    納稅義務人林翁春綢部分刪除，重新發單，認事用法，均無
    違誤，維持原處分及訴願決定，而駁回上訴人在原審之訴，
    其所適用之法規與該案應適用之現行法規並無違背，與解釋
    判例，亦無牴觸，並無所謂原判決有違背法令之情形；又證
    據之取捨與當事人所希冀者不同，致其事實之認定亦異於該
    當事人之主張者，不得謂為原判決有違背法令之情形。（三
    ）、上訴人對於業經原判決詳予論述不採之事由再予爭執，
    核屬法律上見解之歧異，要難謂為原判決有違背法令之情形
    。本件上訴論旨，仍執前詞，指摘原判決違誤，求予廢棄，
    難認有理由，應予駁回。
據上論結，本件上訴為無理由，爰依行政訴訟法第255條第1項、
第98條第3項前段、第104條、民事訴訟法第85條第1項前段，判
決如主文。
中    華    民    國    94    年    9    月    8      日
                  第一庭審判長法  官　葉　振　權
                              法  官  陳　秀　美
                              法  官　劉　鑫　楨
                              法  官　吳　明　鴻
                              法  官　梁　松　雄
以  上  正  本  證  明  與  原  本  無  異
中    華    民    國    94    年    9    月    8      日
　　　　　　　　　　　　　　　書記官　陳　盛　信
